【裁判字號】    97,簡上,54
【裁判日期】    970827
【裁判案由】    給付會款
【裁判全文】
臺灣桃園地方法院民事判決              97年度簡上字第54號
上  訴  人  乙○○
訴訟代理人  李宏文律師
複代理人    張運宏律師
被上訴人    丙○○○
訴訟代理人  甲○
                        號4樓
上列當事人間請求給付會款事件，上訴人對於中華民國97年02月
12日本院中壢簡易庭九十七年壢簡字第八六號第一審判決提起上
訴，於97年08月19日辯論終結，本院判決如下：
    主  文
原判決廢棄。
被上訴人在第一審簡易之訴駁回。
第一、二審訴訟費用由被上訴人負擔。
    事  實
甲、上訴人方面：
壹、聲明：
一、原審之判決應予以廢棄。
二、被上訴人在第一審之訴及假執行之聲請均駁回。
三、第一、二審訴訟費用由被上訴人負擔。
貳、陳述：除與原判決記載相同者，茲引用之外，並補稱：
一、上訴人從未參與被上訴人之互助會，僅知上訴人之母李涵玉
    有加入被上訴人所組織之互助會。上訴人與李涵玉雖屬母女
    關係，惟李涵玉參加合會之行為係屬其個人行為，上訴人對
    於李涵玉與被上訴人間之合會之法律關係及權利義務完全不
    知情，更遑論曾替李涵玉打電話給被上訴人要求標會。且上
    訴人與其母關係惡劣，其母曾以其名義四處標會及倒會，其
    母於原審中所證述之內容，係為避重就輕卸責之詞，並不足
    以採信。何況上訴人與被上訴人間素不相識，平常並無任何
    往來，更無有因合會關係產生金錢糾紛。被上訴人不得僅因
    李涵玉已無資產，無法自其處得到債權滿足，即泛指上訴人
    應負擔該等債務。
二、上訴人根本並無證人李涵玉所言替李涵玉打電話予被上訴人
    要求標會之情況。由於上訴人之母李涵玉經常以被上訴人名
    義對外招搖撞騙，上訴人早已多次警告其母不得為如此非行
    ，否則後果自行負責。孰料其又以上訴人之名義標會，導致
    引發本件訟爭。且該標金亦為李涵玉獨自取得，上訴人有何
    誘因要去標得該合會金，證人所言實係違背常理。且民國88
    年李涵玉倒會後，被上訴人丙○○○曾至上訴人之住所索討
    會款，上訴人當時始知悉此事，且亦明確表示該會款係由其
    母李涵玉所標，被上訴人丙○○○亦無再向上訴人進行追討
    ，而轉向李涵玉追討，因追討未果方遲至96年向上訴人提告
    。
三、上訴人根本未為入會，且上訴人早已於86年03月03日已申請
    改名為乙○○，惟依據被上訴人所提出88年07月01日之會員
    名冊仍為梁幸慧，可知為他人所冒用。查上訴人亦不曾交付
    會款予被上訴人，更從未標得會款，原審竟以默示意思表示
    強將上訴人作為系爭合會契約的主體，當屬牽強。
四、綜上所陳，被上訴人於原審之訴顯無理由，原審之判斷顯然
    有誤。為此，請鈞院鑒核，賜判決如訴之聲明，以維權益。
參、證據：除援用第一審所提證據外，並補提記載更名事項之戶
    籍謄本一份。
乙、被上訴人方面：
壹、聲明：上訴駁回。
貳、陳述：除與原判決記載相同者，茲引用之外，並補稱：
一、原審判決並無違誤。上訴人提出之上訴理由【否認參與系爭
    合會、88年10月01日並未電告被上訴人要求標會】，原審時
    業經證人李涵玉當庭指證歷歷。按證人李涵玉（本名梁李瑞
    春）與上訴人系親生母女關係，上訴人又已出嫁多年（民國
    81年），現上有公婆下有子女，按理維護唯恐不週，豈有再
    虛構污陷上訴人之理由。
二、上訴人於86年03月03日更名並未告知被上訴人。按現今社會
    一般習慣會首招會多半是找熟人參與，且不會逐一查驗會員
    或其家人之身份證件，當時證人亦用偏名李涵玉登記參與系
    爭合會即可佐證。況上訴人參與合會時係由證人李涵玉代為
    參與之事實經過，證人出庭作證時業已自承是實，且當時雙
    方均未提出異議。
三、上訴人於88年10月1 日親自打電話給會首即被上訴人丙○○
    ○，說她要標會，當時她說要以新台幣（下同）2,800 元的
    標金來標會，而且也有得標，所以上訴人知道她母親用她的
    名義參加互助會以及標會。
參、證據：援用第一審所提證據資料。
    理  由
一、本件被上訴人在原審起訴主張：上訴人於88年07月01日參加
    以被上訴人為會首之互助會，會款每會10,000元，會期自88
    年07月01日起至90年04月01日止，採內標制，連會首共22會
    ，約定於每月01日開標，上訴人於88年10月01日得標，並得
    款369,600 元，上訴人於得標後，即應每月交付會款20,000
    元，詎上訴人自89年02月起即拒付會款，迄今已積欠會款共
    300,000 元，且屢催不付，爰依兩造間合會之法律關係提起
    本件訴訟等語。上訴人在原審則略以：上訴人從未參加被上
    訴人之互助會，僅知上訴人之母李涵玉有加入被上訴人組織
    之互助會，上訴人與李涵玉雖為母女關係，惟李涵玉參加合
    會之行為係屬其個人行為，上訴人對李涵玉與原告間合會之
    法律關係及權利義務完全不知情，亦與被上訴人素不相識，
    並無任何往來，遑論有因合會關係所產生之金錢糾紛等語，
    資為抗辯。
二、經查，本件被上訴人所主張之事實，雖業據其提出互助會會
    單、得標單及收據等資料，並經證人李涵玉在原審到庭為證
    ，惟查：
１、本件互助會會單係由被上訴人所製作，得標單上的「梁幸慧
    」印文亦非係由上訴人本人所親蓋，收據上的數額349,600
    元亦是由證人李涵玉署名簽收，上述情形業據證人李涵玉及
    被上訴人在原審陳述明確，故上述資料尚不足以證明上訴人
    與被上訴人有民法上的合會關係存在。又查，證人李涵玉在
    原審到庭作證時初始堅稱：伊有跟系爭合會，梁幸慧部分是
    伊用上訴人名義跟的，當時伊沒有知會上訴人，伊一直沒有
    跟上訴人說，標會及得標款項的領取都是伊辦理，上訴人不
    知道伊有跟系爭合會等語。嗣後，被上訴人訴訟代理人對證
    人詢問：88年10月01日上午是否有請上訴人打電話給被上訴
    人說要標會？證人李涵玉雖然證稱伊有請上訴人用上訴人名
    義去標，後來上訴人有幫伊打電話給被上訴人，被上訴人應
    該不知道伊沒有得到上訴人同意云云。惟證人李涵玉的證述
    內容，前後不一，可否採信，應容置疑。
２、按，上訴人與證人李涵玉雖係屬母女關係，惟李涵玉以上訴
    人名義參加系爭互助會，除證人李涵玉一人的證詞外，並無
    其他實據得以證明上訴人對於李涵玉之上述無權代理行為知
    情。又被上訴人主張上訴人曾替李涵玉打電話給被上訴人要
    求標會一事，此情亦業經上訴人否認，證人李涵玉在原審雖
    稱上訴人曾經打電話予被上訴人要求標會云云。惟查，上訴
    人於81年間與訴外人江文霖結婚後即已遷居於桃園縣中壢市
    ○○街1 巷2 弄16  號，至88年間，已經出嫁多年，其姓名
    並於86年02月21日由「梁幸慧」改為「乙○○」，但李涵玉
    於88年07月01日仍用出嫁女兒即上訴人之舊名「梁幸慧」之
    名義參加系爭合會，已然與常情不符。況且，證人李涵玉於
    原審證稱至88年10月01日之前，用上訴人名義參加系爭合會
    ，為上訴人所不知，此情被上訴人亦不否認，至被上訴人於
    本院言詞辯論時自認在合會期間從未見過上訴人，僅在起會
    之前曾經與上訴人吃過飯而已。本件若如李涵玉在原審所證
    ，曾經於88年10月01日請上訴人打電話給被上訴人說要標會
    ，惟兩造在合會期間，從起會、繳會錢、標會得標、得標後
    之續繳死會會錢，均從來未曾見過面即上開期間均係李涵玉
    出面處理，被上訴人如何能確定打電話之人即為上訴人本人
    ？似此，更見李涵玉所證是否屬實，尤非無疑。再者，證人
    李涵玉初始以上訴人名義參加系爭合會，未據上訴人知情或
    同意，且有關上訴人名義參加系爭合會，所有會務均係李涵
    玉出面處理，連繳死會的會錢亦然，換言之，即被上訴人至
    提起本訴之前，從未跟上訴人取得任何會款，而果依李涵玉
    所證，被上訴人至遲在於88年10月01日已知悉上訴人有參加
    系爭合會，則何以得標的會款，被上訴人仍於88年10月05日
    交給李涵玉收取，是此情益與常理不相符合。又證人李涵玉
    與上訴人雖係屬母女關係，固然誼屬至親，惟就本件而言，
    系爭合會起會之初，李涵玉已經濫用上訴人的名義，迄今，
    就系爭合會之死會的會錢應由何人繳納返還，仍屬利害關係
    完全相反之人，是對此自身利害關係之證詞，自難遽予採信
    。
三、綜上所述，本件證人李涵玉在原審的證述內容，前後不一，
    且濫用上訴人名義，李涵玉於取得得標會款後，與上訴人的
    利害關係完全對立，故其證詞難予採信。被上訴人本於兩造
    間合會之法律關係，請求上訴人給付會款，為無理由，不應
    准許，應予駁回之。原審判命上訴人應給付會款30萬元及其
    利息，並依職權為假執行之宣告，自有未洽。上訴意旨指摘
    原判決不當，求予廢棄改判，為有理由，應由本院予以廢棄
    並改判如主文第二項所示。至上訴人上訴聲明，併駁回被上
    訴人在第一審假執行之聲請，惟查，被上訴人在原審並無為
    假執行之聲請，上開聲明應屬贅文，爰不另為准駁之諭知，
    併此敘明。
四、據上論結，本件上訴為有理由，依民事訴訟法第436 條之1
    第3 項、第450 條、第78條判決如主文。
中    華    民    國    97    年    8     月    27    日
                  民事第二庭審判長法  官  劉克聖
                                  法  官  潘進順
                                  法  官  呂仲玉
上列正本證明與原本無異。
本判決不得上訴。
中    華    民    國    97    年    8     月    27    日
                                  書記官  賴柏仲


司法院資訊處製作；財團法人民間司法改革基金會備份。
